【裁判字號】    89,重訴,60
【裁判日期】    890918
【裁判案由】    分割共有物
【裁判全文】
臺灣苗栗地方法院民事判決  八十九年度重訴字第六十號
    原      告  戌○○
    訴訟代理人  黃幼蘭律師
    被      告  財團法人台灣省苗栗縣私立仁德醫護管理專科學校
                            設.
    法定代理人  地○○      住.
    訴訟代理人  丙○○      住.
    被      告  亥○○      住.
    被      告  酉○○      住.
    訴訟代理人  癸○○      住.
    被      告  午○○      住.
                未○○      住.
                申○○      住.
                辰○○      住.
                丑○○      住.
                子○○      住.
                寅○○      住.
                甲○○○    住.
                天○○○    住.
                宇○○○    住.
                壬○○      住.
                            之.
    兼右十一人共
    同訴訟代理人辛○○      住.
    被      告  卯○○○    住.
    訴訟代理人  林正賢      住.
                辛○○      住.
    被      告  庚○○      住.
    訴訟代理人  戊○○      住.
    被      告  丁○○      住.
                乙○○      住.
                巳○○      住.
                己○○      住.
右當事人間請求分割共有物事件，本院判決如左：
    主      文
兩造共有之坐落苗栗縣後龍鎮○○○段六七二之四地號面積六．二三三八公頃、同段
六七二之八三一地號面積０．００三五公頃、同段六七二之八三二地號面積０．０七
九八公頃、同段六七二之八三三地號面積０．九三一一公頃、同段六七二之八三四地
號面積０．０七三七公頃及同段六七二之八三五地號面積０．０一０一公頃土地，依
下列方法分割：如附圖所示編號（Ａ）部分面積三．０五九六公頃、編號（Ｊ）部分
面積０．０四六九公頃及編號（６９２－８３５）部分面積０．０一０一公頃分歸被
告財團法人台灣省苗栗縣私立仁德醫護管理專科學校所有；編號（Ｂ）部分面積０．
五三四九公頃分歸被告乙○○所有；編號（Ｃ）部分面積一．０九二八公頃、編號（
６７２－８３１）部分面積０．００三五公頃及編號（６７２－８３２）部分面積０
．０七九八公頃分歸被告酉○○三分之一及辰○○、子○○、寅○○、丑○○、甲○○○、未○○、申○○、午○○、卯○○○、巳○○、辛○○、己○○、庚○○、壬○○、天○○○及宇○○○各二十四分之一共有；編號（Ｅ）部分面積０．四八一六
公頃分歸被告丁○○所有；編號（Ｆ）部分面積０．０五０五公頃及（Ｉ）部分面積
０．四三一一公頃及分歸原告戌○○所有；編號（Ｇ）部分面積０．七三八九公頃、
（Ｈ）部分面積０．五０００公頃及（Ｋ）部分面積０．０二六八公頃分歸被告亥○○所有；編號（Ｄ）部分面積０．二七五五公頃分歸兩造按應有部分原告二五二０分
之一七二、被告乙○○二五二０分之一九一，財團法人台灣省苗栗縣私立仁德醫護管
理專科學校二五二０分之一一一三，亥○○二五二０分之四五二，丁○○二五二０分
之一七二，酉○○二五二０分之一四０，辰○○、子○○、寅○○、丑○○、甲○○○、未○○、申○○、午○○、卯○○○、巳○○、辛○○、己○○、庚○○、壬○○、天○○○、宇○○○各二０一六０分之一四０共有。
訴訟費用由被告乙○○負擔二五二０分之一九一，財團法人台灣省苗栗縣私立仁德醫
護管理專科學校負擔二五二０分之一一一三，亥○○負擔二五二０分之四五二，丁○○負擔二五二０分之一七二，酉○○負擔二五二０分之一四０，辰○○、子○○、寅
○○、丑○○、甲○○○、未○○、申○○、午○○、卯○○○、巳○○、辛○○、
己○○、庚○○、壬○○、天○○○、宇○○○各負擔二０一六０分之一四０，餘由
原告負擔。
    事      實
甲、原告方面：
一、聲明：求為判決兩造共有之如主文第一項所示土地六筆准予分割。
二、陳述：
(一)坐落苗栗縣後龍鎮○○○段六七二之四、六七二之八三一、六七二之八三二、六
    七二之八三三、六七二之八三四及六七二之八三五等地號土地（下稱系爭土地）
    為兩造所共有，應有部分各為原告二五二０分之一七二、被告乙○○二五二０分
    之一九一，財團法人台灣省苗栗縣私立仁德醫護管理專科學校二五二０分之一一
    一三，亥○○二五二０分之四五二，丁○○二五二０分之一七二，酉○○二五二
    ０分之一四０，辰○○、子○○、寅○○、丑○○、甲○○○、未○○、申○○
    、午○○、卯○○○、巳○○、辛○○、己○○、庚○○、壬○○、天○○○、
    宇○○○各二０一六０分之一四０，前開土地雖屬田地，惟農業發展條例已於八
    十九年一月四月修正公布，依該條例第十六條第四款之規定，本條例中華民國八
    十九年一月四日修正施行前之共有耕地，得分割為單獨所有，則系爭土地既無法
    令限制不許分割情事，亦無因使用目的有不能分割之情形，而兩造就該土地亦未
    訂有不分割之契約，惟就分割方法則未能獲致協議，為此訴請准予裁判分割。
(二)系爭土地除被告亥○○於其上建有加強磚造二層樓房外，其餘部分均屬空地，請
    將系爭土地如附圖所示編號（Ｆ）部分及（Ｉ）部分位置土地分歸其取得，又為
    便利各共有人對外通行使用，並請求在該土地如附圖所示編號（Ｄ）位置開闢十
    米寬之道路，由兩造按應有部分比例保持共有。
三、證據：提出地籍圖一件及土地登記簿謄本六件為證，並聲請勘驗現場。
乙、被告方面：
一、聲明：同意分割。
二、陳述：
(一)財團法人台灣省苗栗縣私立仁德醫護管理專科學校部分：請將如附圖所示編號（
    Ａ）部分、編號（Ｊ）部分及編號（６９２－８３５）部分位置分歸由其取得，
    同意就系爭土地如附圖所示編號（Ｄ）部分土地開闢十米寬之道路維持共有，俾
    利各共有人對外通行之便利。
(二)乙○○部分：請將如附圖所示編號（Ｂ）部分位置分歸其所有，同意就系爭土地
    如附圖所示編號（Ｄ）部分土地開闢十米寬之道路維持共有，俾利各共有人對外
    通行之便利。
(三)丁○○部分：請將如附圖所示編號（Ｅ）部分位置分歸其所有，同意就系爭土地
    如附圖所示編號（Ｄ）部分土地開闢十米寬之道路維持共有，俾利各共有人對外
    通行之便利。
(四)亥○○部分：其於系爭土地上建有加強磚造二層樓房居住使用，請按使用現況分
    割，將如附圖所示編號（Ｇ）部分、（Ｈ）部分及（Ｋ）部分位置分歸其取得，
    俾免拆及前開建物，並同意就系爭土地如附圖所示編號（Ｄ）部分土地開闢十米
    寬之道路維持共有，俾利各共有人對外通行之便利。
(五)酉○○、辰○○、子○○、寅○○、丑○○、甲○○○、未○○、申○○、午○○、卯○○○、巳○○、辛○○、己○○、庚○○、壬○○、天○○○及宇○○○方面：請將系爭土地如附圖所示編號（Ｃ）部分、編號（６７２－８３１）部
    分及編號（６７２－８３２）部分位置分歸其等取得，又渠等願就分得之土地維
    持共有，俾利共同使用，另為便於各共有人對外通行使用之方便，同意就系爭土
    地如附圖所示編號（Ｄ）部分土地開闢十米寬之道路維持共有。
丙、本院依聲請勘驗現場，並囑託苗栗縣竹南地政事務所派員實施測量。
    理      由
一、本件原告主張系爭土地為兩造所共有，應有部分各為原告二五二０分之一七二、
    被告乙○○二五二０分之一九一，財團法人台灣省苗栗縣私立仁德醫護管理專科
    學校二五二０分之一一一三，亥○○二五二０分之四五二，丁○○二五二０分之
    一七二，酉○○二五二０分之一四０，辰○○、子○○、寅○○、丑○○、甲○○○、未○○、申○○、午○○、卯○○○、巳○○、辛○○、己○○、庚○○
    、壬○○、天○○○、宇○○○各二０一六０分之一四０，前開土地並無因使用
    目的有不能分割之情形，兩造就該土地亦未訂有不分割之契約，惟就分割方法則
    未能獲致協議之事實，業據其提出與所述相符之地籍圖及土地登記簿謄本等件為
    證，且為被告所不爭執，自堪信原告之主張為實在。按每宗耕地分割後每人所有
    面積未達０．二五公頃者，不得分割。但有下列情形之一者，不在此限：四、本
    條例中華民國八十九年一月四日修正前之共有耕地，得分割為單獨所有，八十九
    年一月二十六日總統（88）華總（一）義字第八九０００一七三七０號令修正公
    布施行之農業發展條例第十六條但書第四款定有明文。經查，系爭土地雖均屬田
    地，惟兩造之共有狀態係發生於前開農業發展修正前，此有土地登記簿謄本附卷
    足稽，揆諸前開說明，自得分割為單獨所有，從而，原告依民法第八百二十四條
    第二項規定，訴請以判決分割系爭土地，於法即無不合，所訴應予准許。
二、查系爭土地南側由被告亥○○建有加強磚造二層樓房一棟居住使用，另西南側有
    一約四米寬之私設巷道，而其餘部分均為空地，其上雜草叢生，並有砂石堆積於
    上，此經本院至現場勘驗明確，並囑託苗栗縣竹南地政事務所派員實施測量，有
    勘驗筆錄及複丈成果圖在卷可按，而就系爭土地之使用現狀及前述各該建物之權
    屬，則經兩造在場各自指明且均互所不爭，同載於勘驗筆錄足稽。爰審酌系爭土
    地除西南側有一約四米寬之私設巷道外，其餘部分均未臨路，致其餘之共有人並
    無道路可對外通行，爰將附圖所示Ｄ部分土地劃為道路，俾供各共有人對外通行
    之便利，及系爭土地之使用現狀、分割後之經濟效用並兩造各所陳之意願，定分
    割方法如後附圖所示，將各該部分土地分歸其等所有，而上開Ｄ部分土地則仍按
    兩造原應有部分比例保持共有。又被告酉○○、辰○○、子○○、寅○○、丑○○、甲○○○、未○○、申○○、午○○、卯○○○、巳○○、辛○○、己○○
    、庚○○、壬○○、天○○○及宇○○○十七人各陳稱渠等願就所取得之土地保
    持共有，俾利渠等共同使用，則就各該部分土地乃按渠等原應有部分依比例計算
    各人之應有部分，而分歸渠等保持共有，均如主文第一項所示。
據上論結，本件原告之訴為有理由，並依民事訴訟法第七十八條、第八十一條、第八
十五條第一項但書，判決如主文。
中      華      民      國    八十九    年      九     月     十八      日
                                  臺灣苗栗地方法院民事庭
~B法      官  高  敏  俐
右為正本係照原本作成。
如對本判決上訴，須於判決送達後廿日內向本院提出上訴狀。
~B法院書記官  陳  蕙  楠
中      華      民      國    八十九    年      九     月     十八      日


司法院資訊處製作；財團法人民間司法改革基金會備份。
